臺灣板橋地方法院刑事判決　　　　　　　93年度易字第1365號
　　公　訴　人　臺灣板橋地方法院檢察署檢察官
　　被　　　告　甲○○原名林.
　　選任辯護人　吳志勇律師
　　　　　　　　林蓓珍律師
上列被告因詐欺案件，經檢察官提起公訴（93年度偵續字第134
號），本院判決如下：
    主  文
甲○○無罪。
    理  由
一、公訴意旨略以：甲○○原為乙○○所開設之「太樸動物醫院
    」職員，離職後竟基於意圖為自己不法之所有，於民國九十
    年十一月一日某時，返回上開醫院，佯稱其現無工作，欲在
    台北縣中和市○○路七二六號之六（下稱景平路址）住處，
    開設玩偶店，並經由網站販售，邀請乙○○投資款項共同經
    營，致乙○○誤信甲○○確有經營玩偶店之計畫，而分別於
    前述時日及九十一年三月一日交付新台幣（下同）十萬元及
    九十萬元，雙方更簽有現金保管協議書及收據各二份，約定
    甲○○應於九十一年五月三十一日及九十二年三月一日，分
    別返還上開十萬元及九十萬元，並將購買冷氣機、電腦各一
    台、辦公桌椅一組等物，委由廠商送至景平路址，裝設完畢
    ，然甲○○並未依約定在景平路址經營前述合夥事業，復於
    前開返還款項之期日屆至時，將上開物品全部帶走，且行蹤
    不明，告訴人始知受騙，因認被告涉犯刑法第三百三十九條
    第一項之詐欺取財罪嫌等語。
二、本件公訴人認被告甲○○涉有詐欺罪嫌，無非以前揭事實，
    業據告訴人乙○○於警詢、偵查時均指證明確，且有被告甲○○於偵查中之供述、同案被告王秀如（所涉竊盜罪嫌，業
    由臺灣板橋地方法院檢察署檢察官於九十三年十一月十九日
    以九十三年度偵續字第一三四號為不起訴處分確定）偵查時
    之供述、證人蕭豐山、楊世源、丙○○於偵查之證述，以及
    證人蕭豐山名義之臺北國際商業銀行存簿影本二份、現金保
    管協議書暨收據二份、被告指紋卡片、內政部警政署刑事警
    察局九十三年十月一日刑紋字第○九三○一九七四三八號鑑
    驗書等資料為其主要論據。
三、按犯罪事實應依證據認定之，無證據不得推定其犯罪事實；
    又不能證明被告犯罪者，即應諭知無罪之判決，刑事訴訟法
    第一百五十四條、第三百零一條第一項分別定有明文。另告
    訴人之告訴，係以使被告受刑事追訴為目的，是其陳述是否
    與事實相符，仍應調查其他證據以資審認，故在告訴人指訴
    被告涉嫌犯罪之場合，縱令所述情由依其所結合之旁證尚非
    絕無可能，若在一般生活經驗上仍可另為其它有利被告之合
    理推斷，即不得遽以片面之觀點認告訴人之指訴或其所本旁
    證已適於為有罪判斷之依據。次按犯罪事實之認定，應憑證
    據，如未能發現相當證據，或證據不足以證明，自不能以推
    測或擬制之方法，為裁判基礎，此有最高法院四十年臺上字
    第八六號判例可參；至於認定犯罪事實所憑之證據，雖不以
    直接證據為限，間接證據亦包括在內，然而無論直接或間接
    證據，其為訴訟上之證明，須達於通常一般人均不致有所懷
    疑，而得確信其為真實之程度，始得據為有罪之認定，最高
    法院亦著有七十六年臺上字第四九八六號判例可資參照。
四、訊據被告甲○○堅決否認有上揭犯行，其辯稱略以：伊沒有
    跟告訴人乙○○合夥開店，也沒有向告訴人借九十萬元，十
    萬元的部分，有簽現金保管協議書，一式三份，九十萬元沒
    有簽現金保管協議書跟收據；辦公桌椅也沒有，電腦、冷氣
    是告訴人私人送給伊，沒有所說辦公桌椅；十萬元那次，是
    告訴人主動提議要借給伊，告訴人知道伊借這個錢是要去租
    房子；伊去告訴人那邊上班一個月後，不到一個月就沒作，
    伊跟告訴人關係，離開公司已經算男女朋友，告訴人有太太
    ，公司的人都知道，只是大家私底下都不講，且告訴人幫伊
    買過保險，也會給伊生活費約一萬元，伊不想讓人知道這種
    關係，後來伊車禍提分手，告訴人不要，每天來找伊吵架；
    伊真的只有跟告訴人借十萬元去租房子等語；被告之選任辯
    護人則辯護略以：
    (一)、告訴人（兼證人）乙○○既稱與被告合夥開設玩偶店，
        惟對於合夥細節皆陳述不清，甚而資金之交付、如何使
        用等，其證詞均有前後矛盾，無法具體說明合夥內容，
        難認告訴人與被告間有合夥關係存在。
    (二)、又證人乙○○於九十四年三月十日出庭應訊，對合夥資
        金一百萬元之用途，先稱「一百萬只是準備金，讓他找
        店面，架設網站，還有每個月薪資，都從這裡面扣。」
        （參九十四年三月十日審判筆錄第六頁）等語，表示一
        百萬元之資金已含承租店面之費用。事後回答九十萬元
        給付方式時，又稱「是斷斷續續，不是整筆。是平常他
        有需要時，漸漸支付。．．．寫協議書，他已經拿到九
        十萬元。」（參同上審判筆錄第七頁），從上得知證人
        係按花費之款項給付金錢予被告，事實上並無合夥店面
        存在，亦為雙方所不爭執，則證人已付之款項即無包含
        承租店舖之費用，顯與證人先前一百萬元已含承租店面
        費用之陳述，已生矛盾。
    (三)、又證人對於未在協議書協議合夥分紅一事，稱以「沒有
        記載，是因為事業的執行只是籌備期．．．」，主張被
        告未開始販售商品，故雙方並無約定分紅，復另證稱被
        告有在網路上賣東西且親眼所見（參同前審判筆錄第四
        頁），則證人何以知被告有所獲利卻未要求給付分紅，
        至於販售商品所得價金流向，亦未見證人說明，其所述
        顯不符常理。況且，證人又證稱以「開業有損失，他沒
        話說」、「有損失當然算我的」等語（參同前審判筆錄
        第四頁、第七頁），但又於現金保管協議書內明白約定
        特定日期應將全數金錢返還，若現金保管協議書為真，
        且證人所述屬實，則被告須於約定日期返還保管現金總
        額，就此，證人投入資金可全數收回，何來自負盈虧之
        理？則證人所為上開證詞，顯無足採信。
    (四)、而證人乙○○於借款十萬元予被告後，曾數次寫信給被
        告，信中多次提及借款一事，更表示其自行於借據內填
        寫姓名。被告僅簽署三紙十萬元之現金保管協議書，並
        均由證人乙○○持有，且從證人提呈之協議書以觀，確
        有其簽名於上，顯屬前開書信內所提之借據。該協議書
        既為證人曾自行填寫姓名，其即可能任意添寫協議書內
        之金額，是庭呈之九十萬元現金保管協議書一紙，其真
        正性尚屬有疑。且無論該協議書是否真正，亦無從證明
        被告與證人乙○○間有合夥關係。
    (五)、關於告訴人證稱係爭冷氣係基於合夥關係購入一節，惟
        依被告九十四年四月十一日準備書狀(二)所附被證五之書
        信內容，因悉證人念及與被告間之深厚友誼，因天氣變
        化，擔心被告健康，其心緒尚因此起伏而受影響，則告
        訴人有贈與冷氣機予被告，表達關懷之意，非不無可能
        。而告訴人今反口指稱被告詐欺取財，實因被告堅決予
        告訴人分手而為之報復手段。
    (六)、再者，被告究有無以合夥手段詐騙告訴人，可自現金保
        管協議書觀之，且訊問告訴人過程中，告訴人亦無從說
        明合夥關係，可知被告與告訴人並無合夥約定，被告從
        未以合夥方式詐騙告訴人財物。縱然被告有收受告訴人
        金錢，亦為告訴人陸續交付之生活費用。
五、經查：
    (一)、就本案證據能力部分，先為說明如下：
    １、關於被告甲○○於偵查中之供述，查以全卷資料，足悉
        其並無受強暴、脅迫、恐嚇、詐欺甚且疲勞訊問等不正
        方法，致違反其意願而取供之情事，則該供述之任意性
        並無重大疵議可言，具備證據能力。
    ２、同案被告王秀如、證人楊世源、丙○○、蕭豐山等人分
        別於偵查中所為之供、證述，俱屬被告以外之人於偵查
        中向檢察官所為之陳述，而各該證人復經檢察官告以具
        結證述意義與刑法偽證罪處罰規定，命之具結後始為證
        述，是刑事訴訟法關於證人訊問法定程序業已具備，又
        遍查全卷，亦無證據證明前開證人之偵查筆錄，有何顯
        不可信之特別情況存在，是依刑事訴訟法第一百五十九
        條之一第二項規定，均得為證據。至告訴人於警詢、偵
        查之指訴，乃司法警察、檢察官本於刑事訴訟法所賦偵
        查犯罪職權，於犯罪偵查程序對其詢問、訊問所製作之
        紀錄文書，復查無任何足致影響其自由意願而違背意思
        陳述之情事，是依刑事訴訟法第一百五十九條之一第二
        項、第一百五十九條之四第一款規定，亦具有證據能力
        。
    ３、又現金保管協議書及收據（十萬元部分）、證人蕭豐山
        於偵查中提出之臺北國際商業銀行存簿影本二份，被告
        於本院審理程序時，對前揭證據均表示無意見等語（參
        本院九十四年十月二十日審判筆錄第二頁）；而卷附被
        告之臺灣板橋地方法院檢察署指紋卡片一紙，係被告於
        九十三年九月二十二日偵查程序，自願為檢察官當庭採
        集其指紋所製作者，其形式之真正已經具備，以上，均
        得為證據。
    ４、至九十萬元之現金保管協議書暨收據，以及內政部警政
        署刑事警察局九十三年十月一日刑紋字第○九三○一九
        七四三八號指紋鑑驗書等，被告暨選任辯護人均認以：
        其不具證據能力，並請求本院就前述九十萬元現金保管
        協議書、收據上所示之「玖拾萬元」字跡、油墨，送請
        該管鑑定機關更為鑑定。本院因認上揭九十萬元之現金
        保管協議書及收據，與本案待證事項有重要關係，且有
        再為調查必要，而先後於函囑內政部警政署刑事警察局
        就系爭九十萬元之現金保管協議書暨收據，其上所示指
        紋、字跡、油墨等足資辨出特徵更為鑑定，該局函復以
        九十四年三月二十四日刑鑑字第○九四○○四一三八四
        號鑑定書【指紋部分】、九十四年九月二十六日刑鑑字
        第○九四一三○八六五號鑑定書暨附件鑑定說明一份【
        筆跡、油墨部分】，經本院於審理程序，訊問被告關於
        如前協議書、鑑定書之證據能力有無事項，被告稱以：
        不否認形式上的真正等語（參九十四年十月二十日審判
        筆錄第二頁），是就前述文書之證據能力，因認已經具
        備，得為證據。
    ５、如上所述，各該證據均具有證據能力，而其等是否足以
        為被告有本件公訴所指犯罪事實之積極證明，詳參後述
        (二)至(七)之說明。
    (二)、按刑法第三百三十九條第一項詐欺罪之成立，以意圖為
        自己或第三人不法所有，以詐術使人將本人或第三人之
        物交付為要件。所謂以詐術使人交付，必須被詐欺人因
        其詐術而陷於錯誤，若其所用方法，不能認為詐術，亦
        不致使人陷於錯誤，即不構成該罪，最高法院四十六年
        度臺上字第二六號判例意旨足可參析。
    (三)、查告訴人（兼證人）乙○○於本院審理時，證稱以：（
        被告甲○○是否任職於你的動物醫院？）是。（任職後
        離職，是否有在九十年十一月間到你的動物醫院說要合
        夥開玩偶店？）有。（請說明情形？）他說他對網路較
        熟，且對寵物玩偶有興趣，可以透過這樣的方式做生意
        。（他的目的是何？）一起做生意達到獲利目的。（有
        約定你要投資什麼？）因為當時他工作不順利，所以資
        金是由我全部提供，被告做事情，獲利大家一起分。（
        你給她多少資金？）兩筆現金各為十萬元及九十萬元及
        另外的設備。（是何設備？）辦公桌、冷氣、電腦及週
        邊用品，主要是辦公桌、冷氣。偵查庭時檢察官有調查
        冷氣確是我請人安裝。（參本院九十四年三月十日審判
        筆錄第三、四頁），核與其於警詢、偵查時所為之指訴
        ，內容均屬相符。初見證人前開所為證述情節，則被告
        與告訴人間，似有一合夥之合致意思存在，告訴人乃基
        於該合夥意思之認識，而為資金交付及提供營業設備等
        舉措。然而，尚不得僅憑告訴人如上指訴內容，遽認被
        告有公訴所指詐欺犯罪之事實，仍應就全卷其他證據資
        料詳予深究探討，實屬妥適。
    (四)、又告訴人乙○○證稱以：（為何你後來要求他要返還？
        ）因為他說是開業準備金，但沒有看到具體的成果，因
        為被告都沒做什麼事，若開業有損失，我沒話說，但被
        告沒有做事，後來不告而別，人都找不到，整個都搬走
        ，還要我報案找人。（當初約定時，有無說何時開始營
        業？）我給他錢，就是要他立刻開業。（給錢多久後，
        才發現她沒有經營玩偶事業？）一開始，有零星在網路
        賣東西，但遲遲不見他真正開店，因為在網路上賣東西
        不需要那麼多資金。我質問他，他只是推託店面找不到
        或是貨源不理想。（以上為檢察官主詰問事項，參同前
        審判筆錄第四、五頁）；而於選認辯護人行反詰問時，
        則證述以：（你們合夥是否有店面？）預計是這樣。（
        提示偵卷二一○四五號卷第五頁：有提到說，你們要合
        夥開玩偶店是無店面的？）中和市○○路是樓上，不可
        能是店面。當時是規劃先從網路上賣東西，以後有貨源
        、市場，就繼續做。（是否有預計架設網站？）有預計
        ，這是林小姐要負責的，但我沒有看到。（你剛有說在
        網路上看到她賣東西，如果沒有架設，如何賣東西？）
        沒有架設網站，也可以賣東西，例如在雅虎網站賣。（
        可否說明在雅虎網站拍賣情形？）這是林小姐在負責，
        就是他把東西放在網路，客戶有需要，就會用電子信箱
        聯絡，再把錢匯入林小姐的戶頭。是有這樣開始在執行
        ，但還是希望自己架設網站。（參同前審判筆錄第五、
        六頁）；（從你給錢到發現他人去樓空，有無確實看到
        他有進貨玩偶來販賣？）有，他有買一些東西到網路上
        賣，是零零碎碎，買進來的有一箱、二箱，也有幾十隻
        ，確實是做生意的行為。（參同前審判筆錄第九頁），
        是依證人乙○○上開證述之內容，固可認為其本於合夥
        玩偶銷售事業之認識，交付資金與營業設備予被告，並
        親見被告確有從事網路銷售貨品行為，惟被告對告訴人
        究竟有何施以詐術情事，仍全無所悉。
    (五)、復以，告訴人證稱：（投資一百萬元部分，資金如何使
        用？）資金是讓他進貨，架設網站，做生意什麼都要錢
        。（給他一百萬資金，是否有談論這部分？）一百萬只
        是準備金，讓他找店面、架設網站，還有每個月薪資，
        都從這裡面扣。（成立合夥，為何在現金保管協議書中
        ，有約定還款問題？）這是合夥的階段性，如果沒有約
        定時間，對方可能會一直說在籌備中，而拖延。（你是
        說在那個時間點，他要歸還那筆錢？）我當初的含意是
        以這個時間點，他要把執行的成效做出來，看是否要正
        式成立一個公司。（你在那個時間點要求還九十萬，為
        何還要說開業損失你要負責？）有損失當然算我的。（
        為何沒有在協議書協議分紅的方式？）當初是講好各一
        半，我出資金，他去執行。沒有記載，是因為事業的執
        行只是籌備期，如果正式成立公司就會很清楚。．．．
        當初是因為對方需要保障，才會有這樣的資金給他。（
        九十萬元的部分如何給？）是現金給的。（是對方開口
        要，你當場給？）不是，是斷斷續續，不是整筆。是平
        常他有需要時，漸漸支付。後來，若以後有問題怎麼辦
        ，所以才請他寫這份東西。寫協議書，他已經拿到九十
        萬元了。有一部分是剛好我在，我就先付。辦公室每個
        月的房租、他每個月要的薪資，但他應該要給我看每個
        月的盈虧資料。（你說沒有找到辦公室，卻說有付房租
        ，到底是何情況？）辦公室有，在六樓，那不適合作店
        面，要找店面是以後的業務執行計畫，房租是指辦公室
        的房租。（參同前審判筆錄第六至八頁）；另關於營業
        設備之提供，則稱以：（關於辦公桌椅部分，是如何付
        錢？）那是林小姐準備的，我不知道如何處理，電腦也
        是他買的。冷氣是我平常配合的廠商去裝的。（辦公桌
        椅的錢，林小姐有無請款？）那就含在一百萬元。，．
        ．．（有無看到那一百萬元的帳目？）不是一百萬元的
        帳目，是他買東西，有拿收據給我看，那是她要做帳目
        的資料，我只是看過，沒有記起來。我認為她沒有完整
        的記載整個執行業務的情形。（收據是關於何方面的收
        據？）各式各樣的收據，只要有關於支出。（你看過收
        據後，就付他錢嗎？）不是，是先給一筆錢，再來他拿
        收據給我看，證明錢用完了，我就再拿一筆錢給他。（
        參同前審判筆錄第八頁）等語。是依前揭證述內容以觀
        ，告訴人基於其係與被告合夥營業之意思，始交付資金
        ，惟其二人合夥營業期間事項，未見有何明白約定；又
        告訴人交付資金方式，亦非整筆金錢給付，再關於資金
        交付使用為何，亦僅泛稱以：供進貨、購置辦公設備、
        架設網站及被告每月薪資所需，並無任何營業支出項目
        憑據可考。甚者，就合夥事業之損益分配，此一重要事
        項，告訴人乙○○亦僅以：獲利大家一起分，有損失當
        然算我的等語，均無從詳實說明其與被告二人間，何時
        存在合夥之合意，該合夥事業之合夥人個別出資之內容
        、業務執行方法、資金使用等營業重要事項。自難認被
        告有何公訴所指，向告訴人施以佯稱合夥經營之欺詐行
        為，詐取告訴人財物之事實。
    (六)、再者，同案被告王秀如之偵查筆錄及證人楊世源、丙○○、蕭豐山於偵查時之證述內容，以及證人蕭豐山提出
        之臺北國際商業銀行存簿影本等資料，充其量僅足證明
        係被告有承租上述臺北縣中和市○○路一址居住，並證
        人楊世源有前往該址裝設冷氣之事實；而告訴人所提之
        現金保管協議書暨收據各二紙（分為十萬元、九十萬元
        ），經本院函囑內政部警政署刑事警察局鑑定結果，其
        上字跡暨油墨等足資辨別特徵，並無顯著差異，又該等
        文書上所示指紋，經同上鑑定機關憑據卷附被告指紋卡
        片互核比對，結果亦屬相符，固無疑問，然此僅能證明
        ，被告與告訴人間確有金錢往來關係，然而，該等金錢
        之交付，是否即係被告施以欺詐行為，致使告訴人陷於
        錯誤因而交付者，皆無從就此詳予悉明，況被告堅決執
        以：伊與告訴人間金錢往來僅十萬元一詞，是被告與告
        訴人間之交付金錢情事緣由如何，又交付金錢數額多寡
        ，固屬有疑，惟此僅足認係民事糾葛，核與刑法第三百
        三十九條第一項所定詐欺取財之犯罪構成要件，仍屬有
        間。因此，前揭各該證據資料，猶無以為證明被告有意
        圖為自己不法之所有，向告訴人乙○○施以訛詐行為，
        使告訴人陷於錯誤而交付財物之犯行。
    (七)、綜上所述，參互印證，告訴人所為指述情節，僅得證明
        其有將財物交付被告之事實，仍不足認定被告確有對之
        施以訛詐行為，使告訴人陷於錯誤，因而交付財物；又
        同案被告王秀如之偵查筆錄，證人蕭豐山、楊世源、丙○○等於偵查中之證述，以及偵查卷附臺北國際商業銀
        行存簿影本、系爭現金保管協議書暨收據等，詳析其內
        容，俱無從證明被告是否該當於刑法詐欺取財罪之構成
        要件。因此，仍不得僅憑前揭告訴人暨證人等所為稱述
        內容，遽認被告確有公訴所指詐欺取財之犯罪事實。
六、據上所陳，本件依調查所得證據，尚不足以證明被告確有詐
    欺取財犯行。此外，復查無其他積極證據證明被告有公訴所
    指犯罪事實，揆諸首開說明，被告犯罪既屬不能證明，即應
    為無罪之諭知。
據上論斷，應依刑事訴訟法第三百零一條第一項，判決如主文。
本件經檢察官陳鴻濤到庭執行職務。
中　　華　　民　　國　　94　　年　　11　　月　　17　　日
                  刑事第七庭    審判長法　官   胡堅勤
                                      法　官   李君豪
                                      法　官   王瑜玲
上列正本證明與原本無異。
如不服本判決，應於判決送達後十日內向本院提出上訴狀（應附
繕本），上訴於臺灣高等法院。
                                      書記官   吳詩琳
中　　華　　民　　國　　94　　年　　11　　月　　17　　日
